【裁判字號】    89,保險,100
【裁判日期】    901129
【裁判案由】    給付保險金
【裁判全文】
臺灣臺北地方法院民事判決  八十九年度保險字第一○○號
    原      告    丙○○○
    複 代 理人    丁○○
    法定代理人    甲○○
    訴訟代理人    乙○○
右當事人間請求給付保險金事件，本院判決如左：
    主    文
原告之訴及假執行之聲請均駁回。
訴訟費用由原告負擔。
    事    實
甲、原告方面：
一、聲明：
  (一)被告應給付原告新台幣（下同）壹仟萬元，及自民國八十九年六月十四日起至清
    償日止，按年利率百分之十計算之利息。
  (二)原告願供擔保，請准宣告假執行。
二、陳述：
  (一)原告之夫陳福郎於八十八年七月十六日，因到越南旅遊，以自己為被保險人，向
    被告投保逍遙遊旅遊傷害保險一千萬元，保險期間自八十八年七月十八日起七天
    ，受益人指定為原告。依該保險單條款第一條第一項約定：「被保險人於離開其
    居住處所開始旅遊起，至其結束該次旅遊且直接返回其居住處所止之保險期間內
    ，因遭受意外傷害事故，致其身體受傷害或殘廢或死亡時，本公司依照本附加條
    款之約定，給付保險金」及第二條約定「被保險人於保險期間內遭受本附加條款
    第一條約定的意外傷害事故，自意外傷害事故發生之日起一百八十日以內死亡者
    ，本公司按保險金額給付死亡保險金」，則在此期間內陳福郎因意外事故死亡時
    ，被告即應理賠原告一千萬元。
  (二)嗣陳福郎於八十八年七月十八日出國到越南，並於八十八年七月二十二日搭乘Ｖ
    Ｎ928之班機返台，該機入境時間為二十一時十分。當日晚間陳福郎與原告之女
    陳月以電話連絡後，即無訊息，至同月二十三日中午警方通知陳福郎掉落台中縣
    東勢鎮石岡水壩，經警派人打撈，至二十四日上午九時五十一分撈獲陳福郎屍體
    ，始知死亡於該水壩內，經解剖後鑑定結果係生前溺斃，核與上開保險單條款第
    一條第二項「前項所稱意外傷害事故，指非由疾病引起之外來突發事故。」之規
    定相符。保險事故既已發生，被告應予理賠。詎原告申請後，被告以：「被保險
    人陳福郎於旅遊行程結束後並未直接返回其居住處所，違反保險單第一章共同基
    本條款第三條「本保險契約之保險期間，自被保險人誰開其居住處所開始旅遊起
    ，至被保險人結束該次旅遊且直接返回其居住處所止」之規定為由，拒絕理賠。
  (三)按本件保險期間自八十八年七月十八日起共七天，即至二十四日晚上十二時止，
    則陳福郎於二十四日上午發現死亡，應在有效期間內。陳福郎當時住居苗栗縣卓
    蘭鎮，有要保書可稽。依一般情形，由中正機場搭客運車到台中市，再由台中市
    搭車回卓蘭鎮，亦需經過豐原與東勢間之公路，石岡水壩即在公路旁，均符合上
    開第一條第一項約定，是被告拒絕理賠，應無理由。依保險法第三十四條第一項
    、第二項規定，保險人應於接到通知後十五日內應給付賠償金額，否則給付遲延
    利息年利一分。茲原告已通知被告，被告拒絕理賠，爰提起本訴，請求判決如聲
    明，並因被告八十九年五月二十九日接到原告理賠申請書，依保險法第三十四條
    第一、二項規定，保險人應於接到通知後十五日內應給付賠償金額，否則給付遲
    延利息年利一分之規定，本件遲延利息應自六月十四日起算。
  (四)依鈞院調得之相驗卷所附張輝政警訊筆訊所述「我是於八十八年七月二十三日上
    午零時三十分許在台中縣東勢鎮長庚橋下之大甲溪畔（石岡水壩）釣魚。發現有
    男性叫聲在我釣魚處左前方（45度）溪中，我順著聲音看過去，就看到在急流處
    有一人影，距離我約有七、八十公尺遠。他連續叫了四、五聲，之後他就隨著溪
    水被沖往石岡壩方向失去蹤影，我當時就馬上打電話報警」，足見陳福郎落水後
    既有叫喊，顯見係意外所致，而非故意自為，否則何以喊叫，引人注意，一、兩
    日後屍體浮出水面，即會發見。而陳福郎係八十八年七月二十三日凌晨因生前溺
    斃於石岡水壩內而死亡，而溺斃為死亡結果，揆諸經驗法則，其發生之原因為三
    ，一係故意自殺，二係不慎落水，三係他人推落之他殺。茲經檢察官依解剖鑑定
    結果，認定「未有他殺之嫌」，則應就剩下兩種原因判斷。苟為故意自殺，被告
    即不應理賠，此為保險法所明定，有利於被告，應由被告舉證，苟不能舉證，即
    應認屬不慎落水，否則如需由原告舉證，則自殺不賠之規定，將無意義。
  (五)被告雖否認陳福郎係意外死亡，並以原告未能舉證辯解，但依本件旅遊傷害保險
    附加條款第一條第二項「前項所稱意外傷害事故，指非由疾病引起之外來突發事
    故」之約定，被告固需為陳福郎係外來突發事故所致死亡始應理賠，但參酌學者
    施文森者意見「1.．．．一般言之，若經證明傷害或死亡非內在原因所導致者，
    其舉證責任已盡。但若傷害之本身具有顯著之意外因素（例如此述第三案）者，
    法院得逕行認定，免除被保險人或受益人之舉證責任。」、「3.對於被保險人所
    遭受之傷害，保險人主張非意外事故所導致或援引保單所載之除外或不保規定而
    主張免責者同，則對於免責事由之存在應由保險人負舉證責任。」及所述德國立
    法，應認就原告所提相驗屍體證明書等及相驗卷所附證人張輝政警訊筆錄、原告
    警訊筆錄，應已盡舉證責任。如被告認陳福郎係非意外所致而自行投水致死，則
    屬被告之免責事由，應由被告負舉證責任。此因陳福郎係八十八年七月二十三日
    凌晨因生前溺斃於石岡水壩內而死亡，而溺斃為死亡結果，揆諸經驗法則，其發
    生之原因為三，一係故意自殺，二係不慎落水，三係他人推落之他殺。茲經檢察
    官依解剖鑑定結果，認定「未有他殺之嫌」，則應就剩下兩種原因判斷。苟為故
    意自殺，被告即不應理賠，此為保險法所明定，有利於被告，應由被告舉證，苟
    不能舉證，即應認屬不慎落水，否則如需由原告舉證，則自殺不賠之規定，將無
    意義。而原告既已盡舉證責任，則其舉證結果能否使法院相信確有其主張之事實
    ，則屬自由心證問題。至於自由心證之判斷，則不得違背論理法則及經驗法則。
    依經驗法則，如陳福郎有意求死，明知有保險金可領，大可在越南死亡（按被告
    所提被證五係在越南發生事故，被證六係在泰國發生事故），逃避法院調查，亦
    不會於落水時喊叫（按事故發生日為夏天，不致因水冷而驚叫）。且原告於警訊
    已稱陳福郎有打電話回家，由陳月接到，陳福郎稱要返家，不要將門鎖起來（按
    指反鎖），依經驗法則觀之，陳福郎之死應係突發事故所致，否則不會打電話回
    家，告知門不要鎖。又事故發生時並無人目睹，原告亦不在場，如要原告陳明或
    提出直接證據證明陳福郎之死亡情形，顯屬過苛。
  (六)原告否認陳福郎為意外死亡之理由，雖為橋面護欄高達八、九十公分、橋上留有
    旅行袋及皮鞋，陳福郎不可能在橋面上戲水，亦不可能到橋面下戲水，且沒有捲
    褲管、袖子，有穿襪子，足見非戲水而落水溺斃云云。但查陳福郎死亡情形如何
    ，如前所述無人目睹，原告無從得知，故是否有戲水一事，甚至是否自橋面落水
    均無法判定，則被告以上開理由否認係意外，應非可採。況有無捲褲管、衣袖、
    穿襪子與落水原因無涉。直言之，陳福郎果係自己跳水，大可穿鞋，以免令人啟
    疑，故被告上開推測之詞，應不可採信陳福郎死亡為非意外。因此陳福郎生前於
    現場雖留有之物品，亦不足以證明本件係非意外，
  (七)另被告質疑陳福郎投保數家保險公司一事，應與本件是否意外死亡無涉。蓋是否
    投保數家，全視個人需求或保險公司業務員行銷結果，與是否意外無涉。苟被告
    認投數家保險公司即有問題，則在受理之初，則不應受理，而非事故發生後始爭
    執。陳福郎固有投保數家保險，但因陳福郎素有避險觀念，就被告所提資料觀之
    ，不僅其早於八十一年、八十六年、八十七年均有投保，並非完全於事故發生前
    密集投保，且陳福郎習慣於出國均有投保，此可向被告所列之三商人壽保險股份
    有限公司、國泰人壽保險股份有限公司、國華人壽保險股份有限公司、南山人壽
    保險股份有限公司查詢陳福郎近兩年投保記錄可明。陳福郎生前自八十一年即開
    始投保，不僅人壽保險均有附加意外（即平安險），即出國期間亦有加保旅行平
    安險，故不能認此次到越南，投保被告、南山人壽公司、全美人壽公司、三商人
    壽公司、安泰人壽公司即有何不妥。至於被告另指此一期間投保之國華人壽公司
    ，依該公司函示並無此一保險，而係八十七年九月三日投保一年期之七百萬平安
    保險，併此陳明。
  (八)本件保險契約與被告所引用最高法院八十四年台上字第一五七三號判決所列不同
    ，蓋該件之保險契約，有指明係赴大陸所生，本件不僅無此約定，亦無交通工具
    之限制，僅於基本條款第三條第一項約定「本保險契約之保險期間，自被保險人
    離開其居住處所開始旅遊起，至被保險人結束該次旅遊且直接返回其居住處所止
    。但仍受保險單上所載時日限制。」被告於鈞院八十九年十二月十四日辯論時亦
    承認「原告投保的是旅遊平安險，八十八年七月十八日起七日，我們承保事項事
    項詳如保險書所載，是指被保險人離開其住居所開始旅遊起至結束該次旅遊直接
    返回其住居所止」，並稱只要符合承保條件即理賠，與事故發生在越南或台灣無
    關，而陳福郎確有出國到越南，有出入境記錄一件在卷可稽，故被告所稱陳福郎
    因戲水未直接返家之問題，亦與保單期間無涉。
  (九)被告雖否認陳福郎係意外，但其曾於九十年二月十六日答辯狀第五頁第四行起稱
    「依台灣台中地檢署相驗報告被保險人陳福郎經解剖送鑑定結果，死因係生前溺
    斃，『未有他殺之嫌』，換言之，該相驗報告並足以證明被保險人陳福郎之溺斃
    係因『外來突發事故』所造成」，顯已認據此相驗報告，陳福郎之死亡為意外事
    故所致，即對原告主張之事實應有自認，依法應認為該事實為真正，則其另一方
    面否認，即有不合。
三、證據：提出要保書及保險單條款、相驗屍體證明書及臺灣臺中地方法院檢察署函
    、被告台中分公司函、地圖、施文森著傷害保險示範條款及判決例之研析摘要（
    第四十二頁、第四十三頁、第八十九頁）、國泰人壽保險要保書（二件）、交通
    部民用航空局中正國際航空站函、內政部警政署入出境管理局書函（除國泰人壽
    保險要保書外均為一件）等影本為證。並聲請訊問證人陳月。復聲請函查三商人
    壽保險股份有限公司、國泰人壽保險股份有限公司、國華人壽保險股份有限公司
    、南山人壽保險股份有限公司有關陳福郎之投保情形。又聲請本院函查內政部警
    政署入出境管理局被保險人陳福郎實際入境時間。
乙、被告方面：
一、聲明：
  (一)原告之訴駁回。
  (二)如受不利益之判決，願供擔保請准免於假執行。
二、陳述：
  (一)本件保險理賠事件，係因原告之夫陳福郎於八十八年七月十六日，因到越南旅遊
    ，以自己為被保險人，向被告投保「航聯個人履行綜合保險」，是其保險期間以
    其旅遊期間為限，即自八十八年七月十八日起共七天，依據該保單旅遊傷害保險
    附加條款第一條之約定「被保險人於離開其居住處所開始旅遊，至其結束該次旅
    遊且直接返回其居住處所止之保險期間內，因遭受意外傷害事故，致其身體受有
    傷害或殘廢或死亡時，本公司依照本附加條款之約定，給付保險金。前項所稱意
    外傷害事故，指非由疾病引起之外來突發事故」，依上該規定，被保險人需遭受
    「外來突發事故」，始可稱有保險事故。此參保險契約第一條第二項約定「前項
    所稱意外傷害事故，指非由疾病引起之外來突發事故」，而「所謂意外傷害事故
    需具備下述構成要件，始足當之(1)「非由疾病引起」：明定疾病引起之死亡非屬
    意外，以杜爭議。(2)「需為外來的」：即限定引起事故之原因出自外來，而非內
    在，再次強調排除內發疾病所引起之結果。(3)「需為突發的」：指事故的原因完
    全出自突發及出乎預料之外或不可預期，其目的在排除自然原因或因故意行為所
    導致之傷害結果即明。故本件為原告請求被告給付保險金事件，必先就其主張之
    陳福郎生前溺斃係因其在結束旅遊後「直接」返回其居住處所這段期間內因「外
    來突發事故」所致之「意外死亡」事實負舉證責任後，被告始需就其抗辯事由負
    舉證責任。
  (二)依據原告準備書狀所稱「陳福郎落水後既有叫喊，顯見係意外所致，而非故意自
    為，否則何以喊叫，引人注意」，若以此點，即認為陳福郎之落水意外，恐不足
    證，蓋其有可能在故意落水後，因突然受不了溺水之苦，而大聲叫喊，故單以其
    有叫喊聲，並不足以證明其落水係因意外造成。又依陳福郎溺斃地點長庚橋，其
    橋面距離水面約三、四公尺，其斷無可能在橋面上戲水；又該橋之長度長達一百
    多公尺，被保險人若係脫去鞋子，到橋面下戲水，焉會將旅行袋及鞋子放置在長
    庚橋上，而非石岡水壩溪畔；且依陳福郎死亡案調查員警洪聰貴所陳：被保險人
    落水時，沒有捲褲管或袖子，且穿有襪子，足見被保險人絕非因戲水而落水溺斃
    。退萬步言，縱令被保險人係因戲水而落水溺斃，是否為保險契約「外來突發事
    故」，即非自然原因或故意行為所造成之死亡結果，完全出自突發及出乎預料之
    外或不可預期，亦有疑問。至於原告依證人張輝政於警訊筆訊所述「我是於八十
    八年七月二十三日上午零時三十分許在台中縣東勢鎮長庚橋下之大甲溪畔釣魚。
    發現有男性叫聲在我釣魚處左前方（45度）溪中，我順著聲音看過去，就看到在
    急流處有一人影，距離我約有七、八十公尺遠。他連續叫了四、五聲，之後他就
    隨著溪水被沖往石岡壩方向失去蹤影，我當時就馬上打電話報警」，聽到落水者
    之叫聲，推論應非自殺而係不慎落水所致。姑不論證人張輝政所述與當時發生實
    際情形是否一致，落水者發出喊叫聲，本屬人類之自然生理反應，焉能據此推論
    當時落水者係不慎落水而非自殺。
  (三)據警方調查報告所載「發現在長庚橋上遺留一只旅行袋及皮鞋一雙」，由此現場
    情況判斷，若係不慎落水，為何其鞋子會完整的擺放在橋上，而非連同死者一起
    落水？反之，若其係因戲水而脫去鞋子，結果不慎造成意外時，則和保單條款承
    保範圍所指「由被保險人於離開其居住處所開始旅遊起，至其結束該次旅遊且「
    直接返回其居住處所止」之規定不合，蓋若其在結束旅遊後未直接返家而先在此
    地逗留戲水時，則提高了風險和保單所要承保其在外旅遊之風險精神不符，因此
    其是否直接回家獲事先在此地戲水攸關是否為承保範圍，原告在其準備書狀中所
    稱「下去戲水未直接返家，與保單期間無涉」恐有違誤。
  (四)又依原告所述陳福郎於七月二十二日晚上十一點左右曾打電話回家，表示其在等
    車，要其家人不要鎖門，而警方緊接者在七月二十三日凌晨零時三十分左右即接
    獲報案。茲陳福郎打電話回家時，已是晚上十一點多了，已無任何客運公車行駛
    ，故陳福郎要搭車至上述地點，必是搭乘計程車或是他人之車，甚或自己開車前
    往，然警方表示案發現場附近並無遺留任何交通工具，因此陳福郎自行開車前往
    之假設已不成立，則陳福郎應是搭乘計程車或是他人之車至上述地點，再依檢方
    鑑定結果，陳福郎並無他殺之嫌，因此其必是在無任何強迫力量之下自行在長庚
    橋（事發地點）附近下車，然長庚橋距陳福郎家裡仍有八公里之遙，為何陳福郎
    要在離其處所還有一大段距離之長庚橋下車？以當時時間之晚，距離之遠，死者
    會選擇在附近停留，實在有違常理。
  (五)據原告起訴狀所載，陳福郎於八十八年七月二十二日晚間與原告之女陳月電話聯
    絡後，即無訊息，至二十三日中午時家人接到警方通知，始知其掉落台中縣石岡
    水壩，並遲至二十四日上午九時五十一分撈獲屍體，經解剖鑑定結果係生前溺斃
    ，「未有他殺之嫌」，並據此向被告申請理賠。然依據上述之事實，只能說明原
    告之夫係生前溺斃，至於是否為「外來突發事故」則未可得知，況依地檢署所開
    立之相驗屍體證明書，其死亡方式亦僅記載為「未確認」，而非勾選「意外死」
    ，是故本件保險事故根本未發生，自不得請求保險理賠金之給付。何況依陳福郎
    死亡案報案人張輝政在石城派出所製作筆錄：長庚橋溪畔並未發現任何可疑之人
    ，以當時夜深人靜時刻，再加以長庚橋護欄高達八、九十公分，陳福郎斷無可能
    因「外來突發事故」落水溺斃。
  (六)此外，陳福郎在旅遊返國後，若直接返回其苗栗縣卓蘭鎮住居，依一般情形，應
    由中正機場搭客運車到台中市，再由台中市搭車回卓蘭，陳福郎卻未直接返回苗
    栗卓蘭住居，而在中途下車，並步行十幾分鐘至石岡水壩長庚橋，而長庚橋與苗
    栗卓蘭間尚距離八公里，步行約需數個鐘頭；換言之，陳福郎在結束旅遊後，並
    未直接返回居住處所，陳福郎溺斃時間雖仍在保險契約有效期間，但已非屬保險
    契約承保之危險範圍。
  (十二)經調查被保險人陳福郎本次投保旅遊平安險共計八千萬元，包括被告一千萬元，
    全美人壽保險公司台灣分公司一千萬元，三商人壽保險股份有限公司一千萬元，
    國華人壽保險股份有限公司一千萬元，安泰人壽保險股份有限公司一千物原，南
    山人壽保險股份有限公司一千五百萬元，國泰人壽保險股份有限公司一千五百萬
    元，另向上述國華、新光、國泰等人壽保險股份有限公司分別投保意外險一千萬
    元、七百萬元、六百萬元，合計二千三百萬元。
三、證據：提出保單收據、台灣台中地方法院檢察署相驗屍體證明書、保險理賠申請
    書、長庚橋至卓蘭地區地圖、理賠調查報告、陳福郎死亡按報案人張輝政在石城
    派出所製作筆錄、長庚橋照片（五張）、陳福郎投保各險種一覽表、全美人壽公
    司台灣分公司旅行平安保險要保書及收據、三商人壽保險股份有限公司要保書及
    保險費收據、安泰旅行平安險要保書暨保險費收據、南山人壽保險股份有限公司
    旅行平安保險要保書、新光人壽保險股份有限公司人壽保險要保書等影本（除照
    片外均為一件）為證。並聲請本院向內政部警政署入出境管理局函查陳福郎自八
    十八年七月十八日起至同年月二十二日之出入境紀錄、向台中縣東勢鎮石城派出
    所所製作之筆錄及現場圖、向國華人壽保險股份有限公司及國泰人壽保險股份有
    限公司函查陳福郎投保旅遊平安險及意外險金額。復聲請訊問證人廖益新、洪聰
    貴。
丙、本院依職權調閱台灣台中地方法院檢察署八十八年度相字第一○九四號相驗卷宗
    。並向新光人壽保險股份有限公司、國泰人壽保險股份有限公司、南山人壽保險
    股份有限公司、美商安泰人壽保險股份有限公司、三商人壽保險股份有限公司、
    美商全美人壽保險股份有限公司台灣分公司調閱陳福郎投保旅遊平安保險及意外
    險之資料。
    理    由
一、本件原告起訴，就利息部分原請求自八十九年六月八日起算，嗣於九十年一月三
    十日遞狀主張減縮利息請求為自同年六月十四日起算，並經被告同意，依民事訴
    訟法第二百五十五條第一項第二款之規定，上開訴之減縮行為應為法之所許，合
    先敘明。
二、本件原告主張：被保險人陳福郎生前於八十八年七月十六日向被告投保「逍遙遊
    旅遊傷害保險」，保險期間自八十八年七月十八日起七天，目的地為越南，保險
    金額為一千萬元，指定原告為受益人。嗣陳福郎於八十八年七月十八日出國到越
    南，並於八十八年七月二十二日搭乘入境時間為二十一時十分許之ＶＮ928班機
    返台，然陳福郎於同年月二十四日上午九時五十一分即保險期間之內發現於台中
    縣東勢鎮石岡水壩死亡，經解剖結果發現係生前溺斃，依該保險單條款第一條第
    一項「被保險人於離開其居住處所開始旅遊起，至其結束該次旅遊且直接返回其
    居住處所止之保險期間內，因遭受意外傷害事故，致其身體受傷害或殘廢或死亡
    時，本公司依照本附加條款之約定，給付保險金」及第二條「被保險人於保險期
    間內遭受本附加條款第一條約定的意外傷害事故，自意外傷害事故發生之日起一
    百八十日以內死亡者，本公司按保險金額給付死亡保險金」等約定，陳福郎既於
    保險期間內因意外事故死亡時，被告自應理賠原告一千萬元，及依保險法第三十
    四條第一項及第二項規定，自接到原告理賠申請書通知之日即八十九年五月二十
    九日後十五日內（即八十九年六月十四日）起給付遲延利息年利一分，詎被告竟
    以「被保險人陳福郎於旅遊行程結束後並未直接返回其居住處所，違反保險單第
    一章共同基本條款第三條「本保險契約之保險期間，自被保險人誰開其居住處所
    開始旅遊起，至被保險人結束該次旅遊且直接返回其居住處所止」之規定為由，
    拒絕理賠，爰起訴請求被告給付等語。
    被告則略以：依系爭保險契約之約定，伊僅就陳福郎於保險期間內遭受「外來突
    發事故」導致生前溺斃，始負給付保險金之責任。故原告請求伊給付保險金，自
    應證明陳福郎之死亡係在承保範圍之內，以及其係因遭遇外來突發之意外傷害事
    故而致死亡。且因陳福郎陳福郎於旅遊返國後並未直接返回苗栗卓蘭住居，而在
    中途下車，並步行十幾分鐘距苗栗卓蘭尚有八公里遠之石岡水壩長庚橋，故雖陳
    福郎雖因生前於台中縣東勢鎮石岡水壩中溺斃死亡，但其原因依當時天候、地形
    、現場遺留物判斷，其應非出自突發及出乎預料之外或不可預期所致，即非因保
    險契約規範之「外來突發事故」而，伊自無給付保險金義務等語資為抗辯。
二、經查，原告之配偶陳福郎向被告投保航聯個人履行綜合保險，保險期間自八十八
    年七月十八日至同年七月二十四日止，目的地越南，保險金額一千萬元，約定受
    益人為原告，嗣陳福郎於同年七月二十四日上午經警發現於台灣縣東勢鎮石岡水
    壩內死亡，死因係「生前溺斃」之事實，並無他殺之嫌，為兩造所不爭執，並有
    被告「航聯個人旅行綜合保險要保書、保險單暨保險費收據、台灣台中地方法院
    檢察署八十九年四月十八日中檢茂真字88相0000000字第24391號函、同上檢察署
    第884379號相驗屍體證明書在卷可證，復經本院調閱台灣台中地方法院檢察署八
    十八年度相字第一○九四號相驗卷宗查明屬實，堪信為真實。茲應審究之重點，
    乃被保險人陳福郎之死亡是否可認係外來、突發事故所導致之意外？
三、查系爭保險契約「旅遊傷害保險附加條款」第一條「承保範圍」約定：「被保險
    人於離開其居住處所開始旅遊起，至其結束該次旅遊且直接返回其居住處所之保
    險其間之保險期間內，因遭受意外傷害事故，致其身體受有傷害或殘廢或死亡時
    ，本公司依照本附加條款之約定，給付保險金」、「前項所稱意外傷害事故，指
    非由疾病引起之外來突發事故」，此有系爭保險單條款乙份在卷可考。所謂「外
    來、突發」僅在形容意外事故之狀況而已，故必須意外事故係外來、突發的，並
    以此意外傷害事故為直接且單獨之原因，致其身體蒙受傷害或因而殘廢或死亡時
    ，保險人依約請求給付保險金之條件，方為成就。則本件原告自應就外來、突發
    意外事故，造成傷亡之直接且單獨原因負舉證責任。是依系爭保險單條款「旅遊
    傷害保險附加條款」第一條，本件原告須就系爭保險契約被保險人陳福郎因非由
    疾病所引起之外來突發意外傷害事故造成死亡，且屬系爭保險契約承保之保險事
    故之事實，負舉證責任，而此後被告如欲免責，始應就陳福郎並非因外來突發事
    故死亡，或與系爭保險契約承保之保險事故存有關連等節，負舉證之責。因此倘
    就陳福郎之死亡原因及是否在承保範圍之內仍有疑慮時，參酌前述舉證責任分配
    之原則，上開不利益之歸屬自應由原告（即受益人）負擔，因此兩造對此爭議，
    自應循前揭說明處理。是依此而論：
  (一)被保險人陳福郎於八十八年七月二十四日九時五十一分許經發現陳屍於台中縣東
    勢鎮石岡水壩中，經解剖後發現係生前溺斃，「未有他殺之嫌」，此為兩造所不
    爭執，並經本院調閱前開檢察署相驗卷宗核對屬實，復有相驗屍體證明書、驗斷
    書、法務部法醫研究所鑑定書法醫所醫鑑字第○八七九號鑑定書影本在卷足佐
    ，信屬實在。
  (二)惟陳福郎落水地點何在？此即為本件應先審究之事項。查本件據卷附台中縣警察
    局東勢分局石城派出所製作之「相驗案件初步調查報告表」所載，陳福郎生前遺
    留之物品有旅行袋及皮鞋一雙，並係放置於「長庚橋上」，復依證人洪聰貴所述
    上開物品「其擺設位置為袋子兩側有香燭，香燭旁邊有皮鞋均放的很整齊，袋子
    內沒有香燭‧‧‧放置在橋面邊靠近護欄之位置」，而該處並距長庚橋的兩端各
    約五、六十公尺或二百公尺（即並非放置在流向石岡水壩之大甲溪旁陸地），再
    參以長庚橋橋面距離水面約七、八公尺，由陳福郎擺放皮鞋、旅行袋之位置除非
    繞行至橋的兩側出口，再走到橋下去，不然只有「用跳的才可以自橋面直接到橋
    下去」，以及陳福郎為警發現時有著襪及穿長褲，長褲並未打摺，並經證人洪聰
    貴結證在卷（參本院九十年十一月八日言詞辯論筆錄），並有卷附現場照片影本
    三張附卷可佐，是陳福郎其落水地點，綜合上開情狀判斷，自以上開物品放置所
    在之長庚橋橋面上較為可能，反之，由溪旁陸地落水之或然率顯即甚低。再考之
    本件發現陳福郎溺水而向警方報案之證人張政輝先於警訊時指稱「我‧‧‧在台
    中縣東勢鎮長庚橋下之大甲溪畔（石岡水壩）釣魚，發現有男性叫聲在我釣魚處
    左前方（45度）溪中，我順者聲音看過去，就看到在急流處有一人影‧‧‧」，
    復於本院訊問時證實「我是在水壩淹沒區附近釣魚，遠遠的可以看見長庚橋」、
    「長庚橋是在我釣魚地方的上游，而該人影是自上游處往下游飄過去的」、「‧
    ‧‧我在台中縣石岡水壩岸邊釣魚，我聽到有人發出四聲「啊」的聲音，我就往
    發聲的地方看去，在該處的水面上發現一個人影的上半身在水中被水下沖或被水
    往下游帶下去‧‧‧」各語（參本院九十年十月十一日言詞辯論筆錄），可知證
    人張輝政聽聞發現陳福郎口出「啊」之聲音之時，陳福郎當時已在溪中之急流處
    ，並非在溪旁陸地附近之水面甚明，則比諸尋常事理，倘一般人於溪旁（水壩旁
    ）偶然不慎（即非出於己意落水）墜落水中，則其於甫行落水之際，因事出意外
    ，必會於陸地不遠處之水面隨即呼求救援，當無遲至漂流至溪中急流處始會叫喊
    之理，尤證陳福郎落水之處，要非於溪旁陸地要無疑問。茲再參照前述陳福郎生
    前放置物品地點之所在係在長庚橋接近橋中附近，足徵本件陳福郎當係自前述長
    庚橋橋面上墜落至大甲溪溪面中，故證人張輝政於發現之際陳福郎始會已在大甲
    溪急流中，當無疑問。是原告所為反對主張，除未能舉證證明外，亦與前開事理
    不符，難以採取。
  (三)按陳福郎身高一七五公分，而長庚橋旁有護欄，其高度達八、九十公分，此有前
    開驗斷書及被告提出之相片附卷足考，且次亦為原告所不爭執，則以該橋之護欄
    八十公分為計，其高度幾近陳福郎身高二分之一，衡諸經驗法則及論理法則，陳
    福郎於現場必有跨越護欄之行為，始有失足墬落長庚橋下之石岡水壩內之可能，
    自應認陳福郎有故意攀越護欄之行為，而查陳福郎係成年人，有其年籍資料記載
    於系爭保險契約之保險單暨保險費收據可考，則彼對於攀越護欄可能會造成墜落
    長庚橋下石岡水壩導致死亡之危險結果，自然知之甚稔。則此際陳福郎因其故意
    所為攀越長庚橋護欄之行為而生其可預期之死亡結果，即難認係意外事故所生之
    死亡。因此原告所主張陳福郎之死亡原因乃「外來突發事故」所致云云，即難採
    信。
  (四)次查該長庚橋所在，位於台中縣東勢鎮流向石岡水壩之大甲溪上，由其旁之石城
    街或距長庚橋十分鐘之路程內，均僅有客運可達台中縣豐原、台中，並無到達苗
    栗卓蘭之班車，而由附近前往搭乘至卓蘭之客運路程約需十幾分鐘，且最晚之班
    車約在十時左右，已經證人洪聰貴到場結證屬實（參本院九十年十一月八日言詞
    辯論筆錄），即證人張輝政亦指稱「當地最晚的交通工具應在十點左右」、「（
    問：長庚橋與最近之交通工具點（站）有多遠？）火車、公車均為一、二公里」
    等語明白（九十年十月十一日言詞辯論筆錄），是知該長庚橋位置，係為無大眾
    交通工具可資聯絡苗栗縣卓蘭鎮之偏僻所在。何況考之內政部警政署入出境管理
    局九十年六月二十六日（九十）境信昌字第○四○三○○號函及同年七月四日（
    九十）境信昌字第○四一一五六號函所示之陳福郎入出境資料，其入境時間係在
    八十八年七月二十二日二十一時十八分許，而原告亦坦承依一般情形，陳福郎需
    由桃園中正國際機場搭客運車至台中市，再由台中市搭車回苗栗縣卓蘭鎮住處始
    為正辦，而參考尋常經驗法則，由桃園中正國際機場入境加計候車時間再合併計
    算至台中市之車程，至少即需花費一小時又三十分鐘許之時間，是知陳福郎返國
    後到達台中市之際，約為亦為當日二十二時五十分左右，當時不論欲搭乘大眾交
    通工具或乘坐計程車返抵至其苗栗縣卓蘭鎮住處（即苗栗縣卓蘭鎮○○路一－三
    號）均有多種選擇，自不需特意到達與其住處毫無任何客運、火車聯繫之長庚橋
    之理。何況當時既已深夜，而該處又屬接近石岡水壩之郊區人煙稀少，遑論車輛
    ，又距其住處仍有八公里遠（此為原告所不爭執之事項，參原告九十年一月三十
    日所提辯論狀），是後現場又未發現任何車輛，則衡情論理，陳福郎自非以前開
    地點為其返家之臨時下車之中途點，反之，其當係特地而專程抵達長庚橋附近無
    疑，則以其返國後既未以通常合理之交通工具逕自返抵家中，反而行抵他處，參
    照前述保險契約第三條之規定，則自其開始未「直接」返回居住處所時起，其危
    險範圍顯已逸脫原保險契約承保之規範界限，縱有發生危險，亦與前開被告承保
    之保險事故已無關聯，縱仍在系爭保險契約有效期間內，被告亦無依保險契約給
    付保險金之義務。是原告以陳福郎之死亡係發生在系爭保險契約之有效期間內，
    即欲起訴請求被告給付保險金，如上說明，即有未洽，不應准許。
  (五)此外，依證人張政輝所述，陳福郎於水中載浮載沈之際曾口出「啊」之聲音約有
    四聲，然其原因，雖非可能係呼救所致，惟既亦不能排除係其驟然接觸溪中水流
    發現較其預計嚴寒、或者因溺斃之前其身體一時無法適應所為之生理反應等原因
    ，是執此亦無從認定陳福郎之死亡結果必係因意外事故所造成。至於原告雖以本
    件事故發生時並無人目睹，原告亦不在場，如要原告陳明或提出直接證據證明陳
    福郎之死亡情形，顯屬過苛。故原告既已提出相檢屍體證明書等相當證據，本於
    經驗法則之推理即應認定其已盡本件陳福郎之死亡係因「外來、突發意外事故」
    所致之舉證責任云云。但查原告主張陳福郎之死亡並非自殺而係因外來、突發意
    外所造成之事實，固據其提出前開檢察署函文為證，但細繹該函文既僅言「陳福
    郎死亡案，經解剖送鑑定結果，死因係生前溺斃，未有他殺之嫌」，雖未足證明
    陳福郎確係自殺，所謂「無他殺之嫌」仍未排出自殺或不慎落水等原因，是徒憑
    上開函文亦不足認定陳福郎傷害致死確係外來突發事故所致。要之，本件原告主
    張保險事故發生而請求給付保險金，依舉證責任分配之原則，自應就其權利發生
    之事項，負舉證責任，因本件保險契約乃傷害保險契約，請求保險金權利人即應
    就被保險人因突發外來意外傷害事故致死負舉證責任，本件被保險人陳福郎之死
    亡，固為兩造所不爭之事實，惟依上開證據所示，尚不足以證明陳福郎之死亡，
    係因突發外來之意外傷害事故所致，原告未盡其舉證責任，因原告對於其保險金
    權利請求權權利發生事項，已未能盡其舉證責任，自不能信其主張為真正，至陳
    福郎是否係自殺合於保險免責除外事由，即無審酌之必要。
  (六)原告雖以陳福郎並無自殺之理由，甚至其在八十八年七月二十二日十一時許更曾
    打電話囑咐不要反鎖房門，而由證人陳月接聽，不可能自殺云云。惟自殺之人事
    先未必皆有徵兆，亦非必先前即為表示或有徵兆，身上衣著亦無一定之款式，且
    自殺之決心往往形成於一念之間，苟生自殺之心，當不致因家庭及事業因素而改
    變，故原告以主張陳福郎不會有自殺意圖，推論死亡原因乃外來突發事故造成，
    尚非可採，併此敘明。
四、綜上所述，保險事故以具有偶發性為要件，保險人所承擔之危險以非因故意而偶
    發之危險為限。是以危險直接因被保險人之故意行為所致者，保險人自可不負賠
    償責任。茲原告對於陳福郎之傷害致死係出於突發、意外事故，合於給付保險金
    之要件，並未能盡其舉證責任，其主張陳福郎有發生保險事故之原因，不足採信
    。是則原告執此本於保險契約之法律關係，請求被告給付保險金一千萬元及自八
    十八年六月十四日起至清償日止按年息百分之十計算之遲延利息，自屬無據，不
    應准許，其假執行之聲請，亦失所依附，應併予駁回。
五、兩造其餘攻擊防禦方法及其他未經援用、調查之證據，經斟酌並無礙於本院前述
    認定，爰不一一論究，附此明。又原告雖主張被告於九十年二月十六日答辯狀
    第五頁第四行起所述「依台灣台中地檢署相驗報告被保險人陳福郎經解剖送鑑定
    結果，死因係生前溺斃，『未有他殺之嫌』，換言之，該相驗報告並足以證明被
    保險人陳福郎之溺斃係因『外來突發事故』所造成」等情，顯對陳福郎之死亡為
    意外事故所致之事實為自認云云，但查，被告業於其後之九十年五月三十一日提
    出答辯狀指稱其於前開書狀中之「足以證明被保險人陳福郎之溺斃係因『外來突
    發事故』所造成」等文字前漏載「不」字，而本院綜合被告九十年二月十六日答
    辯狀內容，確實亦難以推知其已有承認原告主張陳福郎之溺斃係因外來突發事故
    一情之意思，是本件原告認為被告已經發生自認原告主張之效力云云，當屬無據
    ，在此說明。
六、據上論結，本件原告之訴為無理由，依民事訴訟法第七十八條，判決如主文。
中      華      民      國    九十      年      十一      月    二十九  日
                                民事第一庭法    官  蕭胤瑮
右正本係照原本作成。
如不服本判決，應於收受送達後二十日內向本院提出上訴書狀。
中      華      民      國    九十      年      十一      月    二十九  日
                                           書記官   方美雲


司法院資訊處製作；財團法人民間司法改革基金會備份。
